【裁判字號】    98,易,2036
【裁判日期】    981009
【裁判案由】    侵占
【裁判全文】
臺灣臺北地方法院刑事判決              98年度易字第2036號
公  訴  人  臺灣臺北地方法院檢察署檢察官
被      告  丙○○
上列被告因侵占案件，經檢察官聲請逕以簡易判決處刑（97年度
偵緝字第2598號），本院認不宜逕以簡易判決處刑，改適用通常
程序審理，判決如下：
    主  文
丙○○意圖為自己不法之所有，而侵占自己持有他人之物，處有
期徒刑肆月，如易科罰金，以新台幣壹仟元折算壹日。
    事  實
一、丙○○係美國哈佛大學校友，緣丁○○於民國96年12月間，
    受甲○○之委託籌辦美國哈佛大學校友會，而與丙○○聯繫
    、接觸。丙○○於同年12月31日9 時許，在臺北市中山區○○○路○ 段70號前，與丁○○見面討論籌辦上開校友會之事
    宜，丁○○見丙○○衣衫單薄，乃將其所有之男用深棕色羊
    毛中長型大衣及水藍色寬版素面絲巾（價值共約新台幣〈下
    同〉2萬5,000元）借與丙○○穿戴使用，丙○○當場允諾將
    於2 日內歸還，詎丙○○於借用後，竟意圖為自己不法之所
    有，將上開大衣及絲巾予以侵占入己，屢經丁○○親自並委
    託其兄戊○○及友人甲○○、乙○○向丙○○催討後，仍拒
    不返還。
二、案經被害人丁○○訴由臺北市政府警察局中山分局報告臺灣
    臺北地方法院檢察署檢察官偵查後，聲請逕以簡易判決處刑
    ，本院認不宜逕以簡易判決處刑，改適用通常程序審理。
    理  由
壹、證據能力方面：
    按被告以外之人於審判外之言詞或書面陳述，除法律有規定
    者外，不得作為證據，刑事訴訟法第159條第1項定有明文。
    此乃現行刑事訴訟法為保障被告之反對詰問權，對於具有虛
    偽危險性之傳聞證據原則上予以排除，以求實體真實之發現
    ，並於同法第159條之1至第159條之5規定例外得為證據之情
    形，茲就本件被告以外之人於審判外之陳述，其證據能力之
    有無，論述如下：
一、告訴人丁○○之警詢筆錄及其於97年1 月15日檢察官訊問時
    所提出之陳報狀（附件除外，內容係陳述將上開大衣及絲巾
    借與被告丙○○及事後催討未果之經過），分別屬被告以外
    之人於審判外之言詞及書面陳述，且查無刑事訴訟法第159
    條之1至第159條之5所定例外得為證據之情形，依同法第159
    條第1 項之規定，不得作為認定被告有罪之證據。又刑事訴
    訟法第158條之3規定：「證人、鑑定人依法應具結而未具結
    者，其證言或鑑定意見，不得作為證據。」所謂「依法應具
    結而未具結者」，係指檢察官或法官依同法第175 條之規定
    ，以證人身分傳喚被告以外之人（證人、告發人、告訴人、
    被害人、共犯或共同被告）到庭作證，或雖非以證人身分傳
    喚到庭，而於訊問調查過程中，轉換成證人身分為調查時，
    此時其等供述之身分為證人，則檢察官、法官自應依同法第
    186 條有關具結之規定，命證人供前或供後具結，其陳述始
    符合同法第158條之3之規定，而有證據能力。若檢察官或法
    官非以證人身分而傳喚告訴人、被害人，或以共犯、共同被
    告身分傳喚到庭為訊問時，其身分既非證人，即與「依法應
    具結」之要件不合，縱未命其具結，純屬檢察官或法官調查
    證據職權之適法行使，當無違法可言。而上開不論係本案或
    他案在檢察官面前作成未經具結之陳述筆錄，係屬被告以外
    之人於審判外所為之陳述，本質上屬於傳聞證據，基於保障
    被告在憲法上之基本訴訟權，除該被告以外之人於審判外之
    陳述，符合傳聞法則例外得為證據之情形者外，不得採為判
    斷之基礎（最高法院98年度台上字第3691號判決可資參照）
    。是告訴人於檢察官訊問時所為之陳述，係以告訴人身分經
    檢察官通知到庭而為之，既未經法具結，且查無有何刑事訴
    訟法第159條之1至第159條之5例外得為證據之情形，揆諸上
    開說明，無證據能力。
二、證人乙○○於98年8 月12日寄交本院之陳述狀（本院收狀戳
    日期為同年8 月13日，內容係陳述其曾陪同告訴人前往被告
    住處欲取回大衣未果之經過），係被告以外之人於審判外之
    書面陳述，且查無刑事訴訟法第159條之1至第159條之5所定
    例外得為證據之情形，依同法第159條第1項之規定，不得作
    為認定被告有罪之證據。
三、按被告以外之人於偵查中向檢察官所為之陳述，除顯有不可
    信之情況者外，得為證據，刑事訴訟法第159條之1第2項定
    有明文。證人戊○○於檢察官偵訊時以證人身分所為之陳述
    ，係經依法具結，且查無有何顯不可信之情況，依上開規定
    ，得為證據。
貳、實體方面：
一、訊據被告丙○○固坦承曾與告訴人聯繫、接觸，及有與告訴
    人之兄戊○○見面之事實，惟矢口否認有何侵占犯行，辯稱
    ：伊於96年12月31日上午在教會中參加年終禱告會，並未與
    告訴人見面，更未自告訴人處取得男用深棕色羊毛中長型大
    衣及水藍色寬版素面絲巾，與告訴人之兄戊○○見面，係告
    訴人再三要求，伊始與之見面洽談中國大陸土地開發事宜，
    短暫見面伊即離去等語。經查：
  (一)告訴人於96年12月間，受甲○○之委託籌辦美國哈佛大學校
    友會，而與被告聯繫、接觸，2人於同年12月31日9時許，在
    臺北市中山區○○○路○ 段70號前，見面討論籌辦上開校友
    會之籌辦事宜，告訴人因見被告衣衫單薄，乃將其所有之前
    揭大衣及絲巾（價值共約2萬5,000元）借與被告穿戴使用，
    被告當場允諾將於2 日內歸還，嗣被告未如期返還上開大衣
    及絲巾與告訴人，告訴人乃委託甲○○及其孟姓助理通知被
    告應於哈佛大學校友會活動當天攜帶返還未果，經告訴人屢
    次當面及以電話聯繫被告要求返還，被告非但拒絕返還，更
    以言詞辱罵告訴人，且向告訴人稱「有本事就去告」等語，
    告訴人乃委託其兄戊○○及友人乙○○向丙○○催討，丙○○仍拒不返還等情，業據證人即告訴人於本院審理時證述綦
    詳。又質之證人即告訴人之兄戊○○於檢察官訊問及本院審
    理時證稱伊於97年2 月間受告訴人之委託與被告相約在臺北
    市○○○路附近兄弟飯店見面欲取回告訴人借與被告之衣服
    ，但被告當場說衣服已經送洗，隔天又要出國，並承諾待返
    國後將主動返還衣物，之後伊打電話聯繫被告，接通後被告
    直接掛掉電話，且伊在新竹地區從事建築業，未曾與被告洽
    談在大陸投資土地開發事宜等語。另證人乙○○於本院審理
    時結證稱伊曾陪同告訴人前往被告住處欲取回大衣，有與大
    樓管理員確認被告住處，要求管理員請被告下樓，但被告並
    未下樓，當時告訴人撥電話聯絡被告，告訴人請伊嘗試與被
    告溝通，伊接過電話與被告通話，請被告歸還向告訴人借用
    之物品，被告於電話中並未否認有借用物品，僅說不關伊的
    事，要伊不要介入等語。經審酌告訴人上開所陳情節，核與
    證人戊○○、乙○○上開證述內容互核一致，再觀諸告訴人
    所提出其申請使用0000000000號行動電話97年1至5月之出帳
    通話明細清單所載，該電話門號於同年1月8日、1月28日及2
    月25日共撥打5 通至被告所使用之0000000000號行動電話，
    足認告訴人上開證述內容應非子虛，信而有徵，堪以採信。
    故被告辯稱其未自告訴人處取得前開大衣及絲巾，與戊○○
    見面係洽談中國大陸土地開發事宜等語，委不足採。
  (二)被告辯稱伊於96年12月31日上午在教會中參加年終禱告會，
    並未與告訴人見面等語。質之證人己○○於本院審理時雖證
    述伊建立基督教會認識被告，被告近2、3年有參與教會服事
    工作，負責禱告主題之分享，按照教會往例，12月31日是歲
    末年終，均會邀請教會弟兄姊妹於上午7時30分至8時間前來
    參加禱告會，為教會晚上大型聚會作預備，至上午9 時30分
    或10時結束，若在晚上聚會有分配到帶領禱告之主題，被告
    應該會在教會持續待到10時30分左右等語。然經本院及檢察
    官進一步詰問於96年12月31日當日上午舉辦之禱告會，究竟
    被告是否自上午7 時30分至10時全程參與、參與之會眾有何
    人遲到、事先離席、實際參與人數為何等細節問題，則答以
    「應該在場」、「沒有辦法回答」、「不記得」等語，且當
    庭表明其陳述被告於96年12月31日應該有來參加禱告會，係
    依該教會現今之聚會型態，從現在去推論的等語。從而，證
    人己○○既無從確認被告於96年12月31日上午7 時30分至10
    時許，確實在該教會內參加當日之禱告會，則該等事項顯係
    證人己○○依該教會現今之聚會型態推測所得，其所述內容
    尚難據為被告有利之認定。
  (三)按侵占罪為即成犯，於持有人將持有他人之物變易為所有之
    意思時，即行成立（最高法院67年台上字第3662號判例要旨
    可資參照）。告訴人確有於前揭時、地，將其所有上開大衣
    及絲巾借與被告穿戴使用，被告當場並允諾將於2 日內歸還
    ，詎被告竟未如期歸還，於告訴人向其催討時，更向告訴人
    稱「有本事去告」等語，復經告訴人委託其兄戊○○及友人
    甲○○、乙○○向被告要求返還，迄今仍推託拒不返還一情
    ，業經認定如前，足見被告主觀上係意圖為自己不法之所有
    ，將其持有告訴人之前開大衣及絲巾，變異為其所有之意思
    而予以侵占入己甚明。
  (四)綜上所述，本件事證明確，被告犯行洵堪認定。
二、核被告所為，係犯刑法第335條第1項之侵占罪。爰審酌被告
    未曾受有期徒刑以上刑之宣告，有臺灣高等法院被告前案紀
    錄表1 紙在卷可稽，告訴人因見被告衣衫單薄，出於善意而
    將其所有前開大衣及絲巾借與其穿戴使用，詎被告竟貪圖利
    益，予以侵占入己，拒不返還，犯後猶飾詞狡辯，態度非佳
    ，再參酌其智識程度、生活狀況、與告訴人平日之關係及告
    訴人所受損害之程度等一切情狀，量處如主文所示之刑，並
    諭知易科罰金之折算標準，以示懲儆。
據上論斷，應依刑事訴訟法第452條、第299條第1 項前段、刑法
第335條第1項、第41條第1項前段，判決如主文。
本案經檢察官郭昭吟到庭執行職務
中    華    民    國    98    年    10    月    9     日
                  刑事第十八庭  審判長法  官  游士珺
                                      法  官  林芳華
                                      法  官  彭慶文
上正本證明與原本無異。
如不服本判決應於收受送達後10日內向本院提出上訴書狀，並應
敘述具體理由；其未敘述上訴理由者，應於上訴期間屆滿後20日
內向本院補提理由書（均須按他造當事人之人數附繕本）「切勿
逕送上級法院」。告訴人或被害人如對於本判決不服者，應具備
理由請求檢察官上訴，其上訴期間之計算係以檢察官收受判決正
本之日期為準。
                                      書記官  陳怡君
中    華    民    國    98    年    10    月    9     日
參考法條：
中華民國刑法第335條
（普通侵占罪）
意圖為自己或第三人不法之所有，而侵占自己持有他人之物者，
處5年以下有期徒刑、拘役或科或併科1千元以下罰金。
前項之未遂犯罰之。


司法院資訊處製作；財團法人民間司法改革基金會備份。
